臺灣嘉義地方法院民事判決
111年度簡上字第9號
上  訴  人  鮮匯國際有限公司

法定代理人  林美滿
被  上訴人  莊正鴻
上列當事人間請求損害賠償事件，上訴人對於中華民國110年12
月21日本院110年度朴簡字第179號第一審判決提起上訴，經本院
於民國111年4月13日言詞辯論終結，判決如下：
    主  文
上訴駁回。
第二審訴訟費用由上訴人負擔。
    事實及理由
一、上訴人除主張援引原審之書狀及陳述外，另以：
  ㈠鰻苗交易之定金於業界行規為鰻苗價金若為78元，則每尾收
    取10至25元之定金，兩造簽訂之銷售契約（下稱系爭銷售契
    約）雖以上訴人實際向被上訴人收取之25萬元定金簽約，然
    上訴人向被上訴人低收定金，真正定金應為50萬元，並非25
    萬元。
  ㈡上訴人與被上訴人之契約可分為兩個部分，一部分為通訊軟
    體LINE上之協議，另一部分為系爭銷售契約。LINE上協議中
    ，上訴人已多次告知被上訴人已幫其代墊一半定金25萬元與
    賴如洋，因此未於系爭銷售契約上載明或備註代墊一半定金
    情事。
  ㈢被上訴人因鰻苗價格下跌而不履約，上訴人因此受有10萬元
    之所失利益。
  ㈣上訴人因被上訴人故意違約所生之損失，包含上開代墊之定
    金25萬元及所失利益10萬元，被上訴人事後僅有賠償5萬元
    ，被上訴人因故意違約而減少損失120萬元（109年1月21日
    交貨日鰻苗每尾市價自78元跌至54元，被上訴人因違約每尾
    可少賠24元，再乘上購買數量5萬尾，即減少損失120萬元）
    ，上訴人卻要替被上訴人多賠償20萬定金，於法不合。
  ㈤並聲明：
　1、被上訴人應賠償上訴人定金20萬元及自民國109年1月21日
     至清償日止按年息百分之5之利息。
　2、被上訴人應賠償上訴人不履約所生之損害賠償10萬元及自
     民國109年1月21日至清償日止按年息百分之5之利息。
二、被上訴人除主張援引原審之書狀及陳述外，另以：
  ㈠被上訴人是與上訴人訂立買賣契約，上訴人匯款50萬元與賴
    如洋，被上訴人並不爭執，然與被上訴人無關。
  ㈡當時因鰻苗已跌破78元，是於兩造所約定之鰻苗交貨日未到
    期前2、3天即通知被上訴人無法履行契約，被上訴人認賠25
    萬元定金，定金讓上訴人沒收。
  ㈢並聲明：上訴駁回。
四、爭點事項：
  ㈠不爭執事項：
   1、上訴人與被上訴人間成立系爭銷售契約。
   2、被上訴人支付25萬元與被上訴人作為定金。
   3、上訴人匯款50萬元與其出賣人之一賴如洋，遭賴如洋沒收
      該50萬元。 
  ㈡爭執事項：
   1、兩造簽訂之系爭銷售契約與上訴人與賴如洋、余清波簽訂
      之系爭購買契約是否為各別之買賣契約？
　 2、兩造間所約定之定金數額應為何？
   3、系爭銷售契約是否仍有效存在？
   4、系爭銷售契約若有效存在，被上訴人應賠償上訴人多少金
      額？
五、本院判斷
  ㈠兩造簽訂之系爭銷售契約與上訴人與賴如洋、余清波簽訂之
    系爭購買契約是否為各別之買賣契約？
　 1、經查：
　　⑴兩造簽訂之系爭銷售契約記載：「⒈買方：甲○○先生⒉賣方
      ：鮮匯國際有限公司⒊品名：台灣補捉的日本鰻苗（Angui
      llaJaponica，以下稱台灣日本鰻苗）⒋單價：台幣78元⒌
      總金額台幣叁佰玖拾萬元（＄3,900,000）⒎交期：1/20或1
      /21⒏定金：台幣25萬元（5元/尾）⒐交易規則：非台灣日
      本鰻苗買方得剔除，若裡面滲入其它鰻種買方可不交貨，
      賣方必須賠償買方25萬與無條件退回定金，總共50萬元，
      點交完畢立即付現或匯款，賣方等兩小時若鰻苗無異狀即
      可離開，買方從此不可再有異議。⒑罰則：若賣方無法如
      期交貨，將退還定金台幣25萬及賠償台幣25萬，總共台幣
      50萬；若買方無法如期履約，賣方得沒收買方定金台幣25
      萬。」，此有系爭銷售契約之影本1份在卷可查（原審卷
      第9頁），且系爭銷售契約之契約主體為上訴人與被上訴
      人為兩造所不爭執（本院卷第68頁）。
　　⑵上訴人與賴如洋、余清波簽訂之購買合約（下稱系爭購買
      合約）記載：「⒈買方：鮮匯國際有限公司⒉賣方：賴如洋
      ＆余清波⒊品名：台灣補捉的日本鰻苗（AnguillaJaponica
      ，以下稱台灣日本鰻苗）⒋單價：台幣76元⒌總金額台幣叁
      佰捌拾萬元（＄3,800,000）⒎交期：1/20或1/21⒏定金：台
      幣50萬元（5元/尾）⒐交易規則：非台灣日本鰻苗買方得
      剔除，若裡面滲入其它鰻種買方可不交貨，賣方必須賠償
      買方50萬與無條件退回定金，總共100萬元，點交完畢立
      即付現或匯款，賣方等兩小時若鰻苗無異狀即可離開，買
      方從此不可再有異議。⒑罰則：若賣方無法如期交貨，將
      退還定金台幣50萬及賠償台幣50萬，總共台幣100萬；若
      買方無法如期履約，賣方得沒收買方定金台幣50萬。」，
      此有系爭購買合約之影本1份在卷可查（原審卷第11頁）
      。
　　⑶可知系爭銷售契約之契約主體為上訴人與被上訴人；而上
      訴人與賴如洋、余清波簽訂系爭購買合約，其契約主體、
      每尾單價、總金額均不相同。
　 2、按當事人互相表示意思一致者，無論其為明示或默示，契
      約即為成立。當事人對於必要之點，意思一致，而對於非
      必要之點，未經表示意思者，推定其契約為成立，關於該
      非必要之點，當事人意思不一致時，法院應依其事件之性
      質定之（民法第153條）；稱買賣者，謂當事人約定一方
      移轉財產權於他方，他方支付價金之契約。當事人就標的
      物及其價金互相同意時，買賣契約即為成立（民法第345
      條）。查，兩造間就標的物為鰻苗、價金為390萬元、標
      的物交付之買賣契約必要之點，意思表示一致，兩造間之
      買賣契約已有效成立。而上訴人與賴如洋、余清波簽訂系
      爭購買合約，已就就標的物為鰻苗、價金為380萬元、標
      的物交付之買賣契約必要之點，意思表示一致，上訴人與
      賴如洋、余清波間之買賣契約亦已有效成立。但系爭銷售
      契約之契約主體為上訴人與被上訴人。
　 3、綜上，爭銷售契約之契約主體為上訴人與被上訴人；而上
      訴人與賴如洋、余清波簽訂系爭購買合約，其契約主體、
      每尾單價、總金額均不相同。故系爭銷售契約與系爭購買
      契約為2個買賣契約。
　㈡兩造間所約定之定金數額應為何？
　 1、系爭銷售契約第8條約定：「定金：台幣25萬元（5元/尾
      ）。」，則兩造間就定金數額已約定為25萬元。
　 2、至上訴人主張：「鰻苗交易之定金於業界行規為若鰻苗價
      金為78元，則每尾收取10至25元之定金，系爭銷售契約雖
      以上訴人實際向被上訴人收取之25萬元定金簽約，然上訴
      人向被上訴人低收定金，真正定金應為50萬元，並非25萬
      元」等語。並提出與LINE暱稱「黃椿霆」、「王河川」、
      「李建宏」、「小武」等4人之對話紀錄以證明鰻苗定金
      行規為1尾10至25元（本院卷第31-38頁）。惟查，現行法
      並無明文定金應付之數額或係價金之比例。又業界縱有行
      規為1尾鰻苗至少收取10元之定金，但此並無任何拘束力
      ，亦即不能以此約束被上訴人應給付定金之成數。且基於
      當事人契約自由、私法自治原則，上訴人於簽訂系爭銷售
      契約時，即已考量雙方履約之意願、經濟能力、交易常情
      及違約責任等主、客觀因素，本諸自由意識及平等地位而
      自主決定。是系爭銷售契約第8條約定定金為25萬元，並
      無不法之處。是上訴人主張兩造所約定之定金過低，並不
      可採。
　 3、另上訴人主張：上訴人與被上訴人之契約可分為兩個部分
      ，一部分為通訊軟體LINE上之協議，另一部分為系爭銷售
      契約。LINE上協議中，上訴人已多次告知被上訴人已幫其
      代墊一半定金25萬元與賴如洋、余清波，因此未於系爭銷
      售契約上載明或備註代墊一半定金情事。惟：
　　⑴按解釋意思表示，應探求當事人之真意，不得拘泥於所用
      之辭句，固為民法第98條所明定。惟契約乃當事人間在對
      等性之基礎下本其自主之意思、自我決定及自我拘束所成
      立之法律行為，基於私法自治及契約自由之原則，契約不
      僅在當事人之紛爭事實上作為當事人之行為規範，在訴訟
      中亦成為法院之裁判規範。因此，倘當事人所訂立之契約
      真意發生疑義時，法院固應為闡明性之解釋，即通觀契約
      全文，並斟酌立約當時之情形及其他一切證據資料，就文
      義上及理論上詳為推求，以探求當事人締約時之真意，俾
      作為判斷當事人間權利義務之依據。又法院進行此項闡明
      性之解釋（單純性之解釋），除依文義解釋（以契約文義
      為基準）、體系解釋（綜觀契約全文）、歷史解釋（斟酌
      訂約時之事實及資料）、目的解釋（考量契約之目的及經
      濟價值）並參酌交易習慣與衡量誠信原則，加以判斷外，
      並應兼顧其解釋之結果不能逸出契約中最大可能之文義。
      除非確認當事人於訂約時，關於某事項依契約計畫顯然應
      有所訂定而漏未訂定，致無法完滿達成契約目的而出現契
      約漏洞者，方可進行補充性之解釋（契約漏洞之填補），
      以示尊重當事人自主決定契約內容之權利，並避免任意侵
      入當事人私法自治之領域，創造當事人原有意思以外之條
      款，俾維持法官之中立性（最高法院103年度台上字第713
      號判決意旨參照）。簡言之，倘契約文字業已表示當事人
      真意，無須別事探求者，即不得反捨契約文字而更為曲解
      。
　　⑵觀諸上訴人提出與被上訴人LINE對話紀錄略以（原審卷第1
      7-23頁）：上訴人於109年1月14日20時19分向被上訴人表
      示：「您可以付一點定金給我好嗎？一尾5元，可嗎？我
      一尾已付10元給賣方當定金沒履行合約賠50萬，我會傳合
      約給您簽，謝謝」，被上訴人表示好，並請被上訴人傳匯
      款帳號予被上訴人，被上訴人進而詢問上訴人：「妳也有
      跟對方簽嗎」，上訴人表示：「有喔」，上訴人並以「我
      傳我們的給您，他們的個資不太方便」為由，僅有傳系爭
      銷售契約給被上訴人，被上訴人表示：「要不然可透漏對
      方是誰嗎？怕不知會不會被騙」，上訴人以其與其中一個
      出賣人很熟，且有兩個出賣人之身分證正反面影本為由，
      而未與被上訴人透露出賣人為何人，並和被上訴人表示：
      「您跟我簽約的版本與對方一樣，只有定金我少收您一半
      ，我可以明天把我的匯款單給您看。」
　　⑶足知，上訴人僅是向被上訴人告知其與出賣人間另簽定契
      約，並交付定金50萬元，上開過程僅是兩造商討系爭銷售
      契約之定金數額為多少，最後約定為一尾5元，共25萬元
      。上訴人雖主張其替被上訴人代墊一半之定金與賴如洋、
      余清波，然所謂之代墊，係指被上訴人對於賴如洋、余清
      波具有契約上之義務。惟被上訴人與賴如洋、余清波間並
      無契約關係，已如前述，被上訴人並無給付賴如洋、余清
      波定金之義務。揆諸上開說明，系爭銷售契約第8條已明
      定，被上訴人僅具有給付25萬元定金與上訴人之義務，上
      訴人並不得以上開對話紀錄主張兩造就定金約定實為50萬
      元，上訴人給付50萬定金與賴如洋、余清波，乃是基於其
      等間之購買合約，是上訴人上開主張並不可採。
　 4、綜上所述，兩造間所約定之定金數額為25萬元。
  ㈢系爭銷售契約是否合法終止？
　 1、被上訴人陳稱：「我們的履約期是109 年1 月20日或是21
      日，那時候鰻苗已經跌破每尾78萬元，所以我就認賠25萬
      元定金了。那時候我就認賠了。定金讓上訴人法定代理人
      沒收。109年1月20或21日前，因鰻苗跌價關係，透過LINE
      向上訴人表示不收鰻苗了。是我先毀約的，因為鰻苗已經
      跌破78元，所以契約未到期前，我就已經跟上訴人說我不
      交鰻苗了，那時候已經剩下每尾4-50元了。我是在1 月20
      、21日前兩、三天有通知被上訴人法定代理人。主要的理
      由就是鰻苗價格下跌」等語（本院卷第69頁）。對此，上
      訴人表示：「被上訴人確實在1月20、21日前通知我。主
      要理由就是鰻苗價格下跌。上訴人有和被上訴人說沒有關
      係，願意給予被上訴人機會，等到1月20日、21日還是會
      通知被上訴人，因為合約到1月20、21日。我們當時希望
      維持合約到1月20、21日還是要按期交貨」等語（本院卷
      第69頁）。本院當場勘驗上訴人法定代理人之手機，對話
      紀錄中上訴人確實有和被上訴人提到「我沒有跟對方取消
      ，你可以改變主意交貨」（本院卷第71頁）。可證上訴人
      並無合意終止系爭銷售契約，而是希望被上訴人繼續履約
      。
　 2、足知，被上訴人雖向上訴人表示不買鰻苗，然並無合意終
      止系爭銷售契約，而是希望被上訴人繼續履約。又被上訴
      人亦無法定解除權，是系爭銷售契約仍有效。
  ㈣系爭銷售契約若未合法終止，被上訴人應賠償上訴人多少金
    額？
   1、系爭銷售契約第10條之約定為損害賠償額預定性違約金：
　　⑴按解釋當事人之契約，應於文義上及論理上詳為推求，以
      當時之事實及其他一切證據資料為其判斷之標準，不能拘
      泥字面，致失當時立約之真意。兩造對於契約約定之真意
      如有爭執，法院自應探求當事人訂約之真意，而為判斷。
　　⑵按定金，除當事人另有訂定外，適用左列之規定：二、契
      約因可歸責於付定金當事人之事由，致不能履行時，定金
      不得請求返還。三、契約因可歸責於受定金當事人之事由
      ，致不能履行時，該當事人應加倍返還其所受之定金。（
      民法第249條第2、3款）；當事人得約定債務人於債務不
      履行時，應支付違約金（民法第250條第1項）；違約金，
      除當事人另有訂定外，視為因不履行而生損害之賠償總額
      。其約定如債務人不於適當時期或不依適當方法履行債務
      時，即須支付違約金者，債權人除得請求履行債務外，違
      約金視為因不於適當時期或不依適當方法履行債務所生損
      害之賠償總額（民法第250條第2項）。
　　⑶次按「定金」係契約當事人之一方，以確保契約之履行或
      擔保契約之成立為目的，而交付他方之金錢或其他代替物
      。定金交付，若旨在強制契約之履行，供契約不履行損害
      賠償之擔保，則為「違約定金」，為最低損害賠償額之「
      預定」，屬於要物契約；「違約金」則係當事人為確保債
      務之履行，約定債務人不履行債務時，應支付之金錢或其
      他給付，屬於諾成契約，兩者性質有所不同。另按民法第
      250條第2項之規定，違約金之約定若未明定係懲罰性違約
      金，或債權人除違約金外另得請求損害賠償，原則上均屬
      損害賠償額預定性違約金。「損害賠償額預定性違約金」
      乃將債務不履行債務人應賠償之數額予以約定，亦即一旦
      有債務不履行情事發生，債務人即不待舉證證明其所受損
      害係因債務不履行所致及損害額之多寡，均得按約定違約
      金請求債務人支付，此種違約金於債權人無損害時，不能
      請求。「懲罰性違約金」係以強制債務之履行為目的，確
      保債權效力所定之強制罰，故如債務人未依債之關係所定
      之債務履行時，債權人無論損害有無，皆得請求，且如有
      損害時，除懲罰性違約金，更得請求其他損害賠償。
　　⑷本件須定性系爭銷售契約第10條約定究屬違約定金、損害
      賠償額預定性違約金、懲罰性違約金，始能進一步認定上
      訴人之損害額為多少。查系爭銷售契約第10條約定：「罰
      則：若賣方無法如期交貨，將退還定金台幣25萬及賠償台
      幣25萬，總共台幣50萬；若買方無法如期履約，賣方得沒
      收買方定金台幣25萬。」依前開約定可知，被上訴人若無
      法如期履約，上訴人得沒收該定金，其法律效果雖類似於
      民法第249條第2款規定，然若是上訴人無法如期交貨，則
      是約定上訴人除退還定金外，仍須「賠償」25萬元，與民
      法第249條第3款規定之「加倍返還其所受之定金」尚有不
      同，另綜觀上開契約條文之文字第10條書寫「罰則」，並
      分別就契約當事人違約時應如何處理為約定，其目的應非
      強制系爭銷售契約之履行而就定金應如何處理為約定，故
      非「違約定金」，而係將債務不履行債務人應賠償之數額
      予以約定，且未約定債權人除違約金外另得請求損害賠償
      ，足認系爭銷售契約第10條約定屬於損害賠償額預定性違
      約金。
　 2、上訴人自承其是因鰻苗價格下跌而不履行契約，為被上訴
      人所不爭執（本院卷第69頁），是系爭銷售契約係因可歸
      責於被上訴人事由致未為給付，而鰻苗已因被上訴人違約
      而無法交付與被上訴人之情，可資確認。
　 3、系爭銷售契約因可歸責於被上訴人之因未履行，被上訴人
      應賠償上訴人多少金額？
    ⑴兩造事後未就損害賠償額另有合意：
　　　被上訴人事後又匯款5萬元予上訴人，為兩造所不爭執（
      本院卷第70頁），並有匯款紀錄影本1份在卷可稽（原審
      卷第15頁）。
　　⑵被上訴人抗辯：「我事後又匯款5萬元給上訴人是因上訴人
      法定代理人一直騷擾我，然後一直要我賠上訴人5萬元，
      事情就結束，但不知道為何上訴人後來又告我、等語。上
      訴人則主張：「不是這樣，我沒有同意說賠5萬元就解決
      全部的事情」等語（本院卷第75頁）。且被上訴人自陳：
      「無法證明上訴人同意再支付5萬元，本件賠償就結束，
      不再請求」等語（本院卷第70頁）。是被上訴人無法證明
      兩造事後合意損害賠償數額為沒收定金25萬元及再賠償5
      萬元，故被上訴人上開抗辯並無理由。
　  ⑵按民法第250條第2項規定，違約金視為因不於適當時期或
      不依適當方法履行債務所生損害之賠償總額，是除違約金
      外，債權人不得另行舉證有其他損害，另行求償。
　  ⑶查上訴人雖提出匯款單、切結書影本各1份（原審卷第13、
      115頁）與系爭銷售契約、購買合約影本各1份（原審卷第
      9、11頁）以分別證明上訴人遭其出賣人之一賴如洋沒收5
      0萬之定金、上訴人所失利益為10萬元。然依上開說明可
      知，依系爭銷售契約第10條約定，因可歸責於被上訴人而
      無法履行契約時，上訴人僅得沒收損害賠償額預定性違約
      金即定金25萬元，不得再依民法第226條、216條之規定向
      被上訴人請求所受損害及所失利益。被上訴人事後再賠償
      上訴人5萬元，仍無法改變系爭銷售契約第10條約定為損
      害賠償額預定性違約金之性質，而使上訴人得另行求償其
      他損害。
    ㈤綜上所述，上訴人依系爭銷售契約、民法第226條、216條
      之規定，請求被上訴人賠償30萬元，要屬無據，應予駁回
      。從而原審為上訴人敗訴之判決，核無不合。上訴意旨仍
      指摘原判決不當，求予廢棄改判，要無理由，應予駁回。
    ㈥本件事證已臻明確，兩造其餘主張陳述及所提之證據，均
      不影響本案判決，毋庸再予審酌，附此敘明。
六、訴訟費用負擔之依據：民事訴訟法第78條。
中　　華　　民　　國　　111 　年　　4 　　月　　27　　日
                  民事第三庭審判長法　官　柯月美

                                  法　官　陳婉玉

                                  法　官  馮保郎
以上正本係照原本作成。
本件判決不得上訴。
中　　華　　民　　國　　111 　年　　4 　　月　　27　　日
                                  書記官  蔡沛圻